臺灣高等法院高雄分院民事判決　　　　　　94年度上字第22號
上　訴　人　易海貿易有限公司
法定代理人　甲○○
訴訟代理人　鄧國璽律師
被　上訴人　安泰商業銀行股份有限公司高雄分行
法定代理人　乙○○
訴訟代理人　丙○○
上列當事人間請求回復信用事件，上訴人對於中華民國93年12月
31日臺灣高雄地方法院93年度訴字第1874號第一審判決提起上訴
，本院於94年5月18日辯論終結，判決如下：
    主  文
上訴駁回。
第二審訴訟費用由上訴人負擔。
　　事實及理由
一、上訴人起訴主張：原法院前依上訴人之聲請，核發93年岡聲
    字第11號民事裁定，諭知「上訴人為訴外人蔡瑞源供擔保後
    ，蔡瑞源就上訴人所簽發面額新台幣350,000 元，票載發票
    日民國（下同）93年7 月19日，付款人為被上訴人之AH3517
    52號支票（下稱系爭支票），於原法院93年岡簡字第304 號
    確認支票債權不存在之判決確定前，不得請求付款，轉讓予
    第三人，或為其他一切處分行為，並應將支票交由執行人員
    記載此項事由」之後，原法院93年執全字第1668號假處分執
    行案件，並於93年7 月16日發執行命令予被上訴人及蔡瑞源
    ，執行上開假處分，被上訴人明知系爭票據係蔡瑞源轉讓予
    他人後重新交換，被上訴人仍以提示人並非法院假處分禁止
    提示票據之人，及上訴人存款不足為由退票，影響上訴人之
    票據信用。為此，爰依民法第195 條第1 項規定，請求判決
    被上訴人應為回復上訴人票信瑕疵之適當處分（即註銷退票
    紀錄）。
二、被上訴人則以：系爭支票是93年7 月19日，訴外人江季靜透
    過第一商業銀行（下簡稱：第一銀行）經由票據交換所與被
    上訴人進行交換。當時系爭支票所載之背書人為江季靜，被
    上訴人並不能確定江季靜是否受蔡瑞源之託出面兌領系爭支
    票，被上訴人仍依法院之執行命令，在系爭支票的正面寫上
    「禁止蔡瑞源提示付款」等字樣後，將支票退還第一銀行。
    嗣於第一銀行將支票還給江季靜後，江季靜又於93年7 月26
    日，將系爭支票經由第一銀行提出交換。因第一銀行已在系
    爭支票之背面加註「票據提示人非法禁止提示票據人」，而
    且當時上訴人在被上訴人銀行之存款確有不足，為此被上訴
    人乃加以退票。被上訴人所為，係遵照「金融機構處理假處
    分票據注意事項」等語，資為抗辯。
三、原審判決駁回上訴人之訴，上訴人不服，提起上訴，請求：
    (一)原判決廢棄。(二)前開廢棄部分，被上訴人應將上訴人發票
    日93年7 月19日，票號AH351702之退票紀錄註銷。被上訴人
    則請求駁回上訴。
四、兩造不爭執之事項：(一)系爭支票於93年7 月19日，江季靜透
    過第一銀行經由票據交換所與被上訴人進行交換後，被上訴
    人在系爭支票的正面寫上「禁止蔡瑞源提示付款」等字樣後
    ，將支票退還第一銀行。(二)江季靜於93年7 月26日，再將系
    爭支票存入第一銀行梓本分行之帳戶內提出交換，待系爭支
    票送到被上訴人處時，因上訴人存款不足乃以退票。又第一
    銀行梓本分行曾在系爭支票之背面加註「票據提示人非法院
    禁止提示票據之人」。
五、本院判斷：
  (一)按：中央銀行所訂之金融機構處理假處分票據注意事項第1
    條：「票據為不得享有票據上權利或票據權利應受限制之人
    獲得時，原票據權利人依假處分程序，聲請法院裁定禁止佔
    有票據之人向付款行社提示付款，經通知關係行社後，該項
    票據為執票人提示付現，或存入付款行社聯行轉帳，經查證
    係禁止提示之人提示，或提經交換因無法查證是否為被禁止
    提示之人提示時，各該付款行社，應在三聯式其他理由退票
    單上加蓋『經法院依假處分裁定禁止提示付款』戳記辦理退
    票。同時並應在該項票據正面加蓋『禁止ＸＸＸ提示付款』
    戳記 (戳記上空白處由付款行社填記禁止提示付款人姓名）
    連同上述之退票單，一併退由提出交換行社交還執票人。」
    第2 條：「前條所述提示付現或送存聯行轉帳票據，經付款
    行社查證係被禁止提示之人提示，並在票（據）上填記其姓
    名者，該執票人將票據轉讓他人重行提示，付款行社不得付
    款。前條所述提經交換票據，經退交執票人後，該執票人如
    不為票據上填記之禁止提示人，得請求原提出交換行社，在
    票據背面記載其戶名，由有權簽章人員簽署證明後，重行提
    示交換。付款行社應視發票人當日存款足數與否，分別依一
    般程序辦理付款或退票手續。該執票人如為票據上填記之禁
    止提示人，而將票據轉讓他人重提交換，或改委其他行社提
    付交換者，一律不得接受。」（參金融業務法規輯要下冊、
    79年3 月版第1074頁、原審卷第10頁）。又中央銀行69台央
    業字第1389號函略以：「假處分票據，經查明提示之人不為
    禁止提示付款之人時，發票人雖已向法院提供票面金額之保
    證金，如其帳戶存款不足，仍應依照本行台央業交字第75號
    通函規定，以五聯式存款不足退票理由單辦理退票。倘發票
    人主張票據之提示人，不得享有票據上之權利，經法院判決
    確定得憑以申請註銷該次退票紀錄。」（原審卷第11頁）。
    綜據前開各規定及釋示之旨，可知票據經假處分裁定禁止佔
    有票據之人向付款行社提示付款，並通知關係行社後，該票
    據因提經交換，致因無法查證是否為被禁止提示之人提示時
    ，各該付款行社，應在退票單上加蓋『經法院依假處分裁定
    禁止提示付款』後辦理退票，同時並應在票據正面加蓋『禁
    止ＸＸＸ提示付款』，連同上開退票單，一併退由提出交換
    行社，交還執票人。唯於經退交執票人後，若該執票人不是
    票據上所加註之禁止提示人，則該執票人仍得重行提示交換
    。此時付款行社，應視發票人當日存款足數與否，分別辦理
    付款或退票。亦即若經查明提示之人不是禁止提示付款之人
    時，縱使發票人已向法院提供票面金額之保證金，如其帳戶
    存款不足，仍應以存款不足退票為理由辦理退票。但發票人
    若主張票據之提示人，不得享有票據上之權利，經法院判決
    確定，才憑以申請註銷該次退票紀錄。
  (二)經查：
    1.系爭支票並未經執行法院記載假處分事由，且系爭支票於
      93年7 月19日，由江季靜存入第一商業銀行梓本分行之帳
      戶，透過第一銀行梓本分行提出交換，待系爭支票經由票
      據交換所送到被上訴人時，被上訴人即在支票上加蓋「禁
      止蔡瑞源提示付款字樣」，及於退票理由單上填記「99其
      他經法院禁止提示票據」後，將系爭支票退還第一銀行梓
      本分行，再由第一銀行梓本分行，於93年7 月21日將支票
      交還予江季靜。江季靜於93年7 月26日，再將支票存入第
      一銀行梓本分行之帳戶內提出交換，該支票送到被上訴人
      處時，因上訴人存款不足，被上訴人遂予退票。又第一銀
      行梓本分行曾在系爭支票之背面加註「票據提示人非法院
      禁止提示票據人之人」，且在江季靜第2 次提出交換時，
      被上訴人曾以電話詢問第一銀行梓本分行，查證得知提示
      之人為江季靜等情，業經被上訴人陳明，並有系爭支票影
      本、退票理由單、及第一銀行梓本分行93年12月10日（93
      ）一梓字第165 號函在卷可佐（原審卷第9 頁、第44頁、
      第52至55頁），足見系爭支票先後2 次之實際提示人，均
      非假處分命令禁止提示之人。而於系爭支票提出交換之過
      程中被上訴人亦依原法院93年執全字第1668號事件93年7
      月16日93雄院貴民意93年執全字第1668號執行命令所指之
      「金融機構處理假處分票據注意事項」規定處理，並無違
      背假處分命令情事。
    2.前揭金融機構處理假處分票據注意事項第1 條規定之規範
      目的，係因在假處分票據提經交換之情形下，付款行社顯
      難以進行查證之工作，故明定提經交換因無法查證是否為
      被禁止提示之人提示時，各該付款行社，應予以退票辦理
      。據此，要難因此而認定付款行社在票據提經交換之情形
      時，有實質查證被禁止處分人是否「在處分後透過他人代
      為提示」之義務。上訴人主張：系爭票據背面蓋有「本支
      票經由本部代收但因遭受退票後，票據執票人要求改委代
      收」之字樣，被上訴人已認定第三人江季靜係「有受被禁
      止提示之人蔡瑞源之託兌」之人，難謂被上訴人無「明知
      」等語。惟該戳記僅係系爭支票退票後，第一銀行將該支
      票退還給持票人所蓋之戳記，以利持票人能夠到其他銀行
      提示（原審卷第42頁），不能執此認被上訴人明知江季靜
      係受蔡瑞源之託兌領系爭支票。
    3.至中央銀行業務為72年5 月17日（72）台央業字第840 號
      函釋：(1)法院假處分執行命令中，有「禁止債務人將支票
      轉讓於他人」之記載，係此種命令通常應有之內容，付款
      行社處理假處分票據案件，仍應依照金融機構處理假處分
      票據注意事項辦理。(2)假處分執行命令所列受文者以外之
      人提示票據，除已由法院在票上記載假處分事由或曾由付
      款行社依前開注意事項第1 項加蓋戳記後始為提示，付款
      行社自不得付款外，對於該票據之轉讓是否在假處分裁定
      之前，付款行社不負認定之責（下稱第840 號函）上該第
      840 號函第1 項係明示付款行社處理假處分票據案件之依
      據，應依照金融機構處理假處分票據注意事項辦理。該函
      第2 項所示付款行社不得付款情形亦與金融機構處理假處
      分票據注意事項第2 條前段所規定相同。上訴人主張處理
      假處分票據案件，被上訴人應優先參照該第840 號函釋辦
      理，尚有誤會。
六、綜上所述，上訴人依侵權行為之法則，請求被上訴人應回復
    上訴人票信瑕疵之適當處分即註銷該退票紀錄為無理由。原
    審為上訴人敗訴之判決，核無違誤。上訴意旨指摘原判決不
    當，求予廢棄為無理由，應予駁回。
據上論結：本件上訴為無理由，依民事訴訟法第449 條第1 項、
第78條判決如主文。
中　　華　　民　　國　　94　　年　　6 　　月　　1 　　日
                  　　　　　民事第六庭
                 　　　　　     審判長法官  許明進
                      　　　　　法      官  謝肅珍
                      　　　　　法      官  張明振
以上正本證明與原本無異。
如對本判決上訴，須於判決送達後20日內向本院提出上訴狀，其
未表明上訴理由者，應於上訴後20日內向本院提出上訴理由書（
均須按他造當事人之人數附繕本）。上訴時應提出委任律師或具
有律師資格之人之委任狀，並依附註條文規定辦理。
中　　華　　民　　國　　94　　年　　6 　　月　　3 　　日
                                書  記  官  彭筱瑗
附註：
民事訴訟法第466條之1：
對於第二審判決上訴，上訴人應委任律師為訴訟代理人，但上訴
人或其法定代理人具有律師資格者，不在此限。
上訴人之配偶、三親等內之血親、二親等內之姻親，或上訴人為
法人、中央或地方機關時，其所屬專任人員具有律師資格並經法
院認為適當者，亦得為第三審訴訟代理人。第１項但書及第２項
情形，應於提起上訴或委任時釋明之。
                                                    ＡＦ
